---
title: "Butkevica_datizrace_kapseta"
output: html_document
date: "2025-09-12"
---

# Datu avots 
Man neizdevas atras daubāzi, kur būtu pieejami atsevišķi ieraksti ar precīžu vecumu vai dzimšanas un mirstības gadu, savukārt manuāla kopēšanas no https://timenote.info/ neveido dabisku izlasi, tādēļ es izmantoju datus no Pasaules [Veselības organizācijas](https://www.who.int/) (World Health Organization), kas (izvelētais fails) satur informāciju par mirušo cilvēku sakitu no 1988 līdz 2002 gadam pa vecuma grupam. Vecuma grupas nesakrīt pilnība ar uzdevuma apsaktītajam, tomēr, manuprāt tas neietekme izpildes algoritmus. Dati lejupielādei pieejami [šeit](https://www.who.int/data/data-collection-tools/who-mortality-database).

# Datu sakartošana
Datubaze satur informāciju par mirušo skaitu gadā, katrā vecuma grupā, sadalot to pa dzimumiem un miršanas iemesliem. Tādēļ no sākuma sakartoju datus. Tas nebija daļa no uzdevuma, tādēl detalizēti neskaidrošu.

```{r, pakotnes, include=FALSE}
if (!require("readxl")) install.packages("readxl"); library(readxl)
if (!require("dplyr")) install.packages("dplyr"); library(dplyr)
if (!require("tidyr")) install.packages("tidyr"); library(tidyr)
if (!require("ggplot2")) install.packages("ggplot2"); library(ggplot2)
if (!require("here")) install.packages("here"); library(here)
```


```{r, dati, message=FALSE, warning=FALSE}
pirmie_dati <- read.csv(here("datizrace_kapos", "Morticd10_part1.csv"))

dati <- pirmie_dati[pirmie_dati$Country == 4186,] # atlasu Latviju

apvienoti_dati <- dati %>%
  group_by(Sex) %>%         # grupēju pēc dzimuma
  summarise(across(starts_with("Death"), sum, na.rm = TRUE))
apvienoti_dati$Sex <- ifelse(apvienoti_dati$Sex == 1, "Vīrietis", "Sieviete")


# Apvienot vecumu 0-4 gadi vienā intervālā, jo tie sniegti pa atsevišķiem gadiem
apvienoti_dati$Vec0_4 <- rowSums(apvienoti_dati[, c(
  "Deaths2", "Deaths3", "Deaths4", "Deaths5", "Deaths6"
  )], na.rm = TRUE)

# Izdzest liekas kolonnas
apvienoti_dati <- apvienoti_dati %>%
  select(-Deaths1, -Deaths2, -Deaths3, -Deaths4,
         -Deaths5, -Deaths6,-Deaths25, -Deaths26)

# Precizēt nosaukumus
apvienoti_dati <- apvienoti_dati %>%
  rename(
    Vec5_9 = Deaths7, Vec10_14 = Deaths8, Vec15_19 = Deaths9,
    Vec20_24 = Deaths10, Vec25_29 = Deaths11, Vec30_34 = Deaths12,
    Vec35_39 = Deaths13, Vec40_44 = Deaths14, Vec45_49 = Deaths15,
    Vec50_54 = Deaths16, Vec55_59 = Deaths17, Vec60_64 = Deaths18,
    Vec65_69 = Deaths19, Vec70_74 = Deaths20, Vec75_79 = Deaths21,
    Vec80_84 = Deaths22, Vec85_89 = Deaths23, Vec90_94 = Deaths24
  )

# Pareizā kolonnu secība 
apvienoti_dati <- apvienoti_dati %>%
  relocate(Vec0_4, .after = 1)

```

Iegūta datu tabula satur mirušo cilvēku skaitu katrā vecumgrupā katram dzimumam atsevišķi.

```{r, apvienoti_dati_head, }
head(apvienoti_dati)
```




# Pirmais uzdevums
Aprēķināt, cik ilgi (vidēji) dzīvos cilvēks,
kurš jau ir sasniedzis noteiktu vecumu (piemēram, 65 gadus)? 


Algoritma apraksts:

1. Atlasīt tikai tās kolonnas, kur vecuma intervāls sākas no 65 gadiem (`Vec65_69`, `Vec70_74` utt.).

2. Aprēķināt katras vecuma grupas "vidējo vecumu", jo precīzu vecumu mēs nezinam, tādēļ šāda vējda mēgīnām līdzsvarot. Piemēram, `Vec65_69` → vidējais vecums = 67 gadi.

3. Aprēķināt kopējo cilvēku skaitu ≥65 gadi. Sasumēt visus mirušos šajās vecuma grupās (pa dzimumiem).

4. Aprēķināt vidējo atlikušās dzīves ilgumu pēc formulas:  
   \[
   \text{Videjais atlikusais dzives ilgums} = \frac{\sum (\text{miruso skaits} \times \text{videjais vecums grupa}) - 65 \times \text{kopejais skaits}}{\text{kopejais skaits}}
   \]

5. Iegustāmais rezultāts: vidējais dzīves ilgums pēc 65 gadu vecuma katram dzimumam.




Sākuma definējam interesējušos intervālus un aprēķinām katrā vēcuma intervāla vidējo vecuma vērtību.
```{r, intervals, }
vecuma_kolonnas <- c("Vec65_69","Vec70_74","Vec75_79","Vec80_84","Vec85_89","Vec90_94")
vidus_vecums <- c(67,72,77,82,87,92)  # vidējie vecumi katrai grupai
```

Apreķinām vidējo atlikušas dzīves ilgumu katram dzimumam
```{r, task1, message=FALSE, warning=FALSE }
rezultats1 <- apvienoti_dati %>%
  rowwise() %>%
  mutate(
    # skaits un vecuma grupas * skaits
    kop_65_plus = sum(c_across(all_of(vecuma_kolonnas))),
    suma_vidus = sum(c_across(all_of(vecuma_kolonnas)) * vidus_vecums),
    vid_pec_65 = (suma_vidus - 65 * kop_65_plus)/kop_65_plus
  ) %>%
  select(Sex, vid_pec_65)
```

*Atbilde:* 
```{r, result1}
rezultats1
```

# Otrais uzdevums
Aprēķināja mirušo cilvēku vecumu sadalījumu pa vecuma grupām (histogrammu): cik no 100 cilvēkiem miruši attiecīgi vecumā 0-9, 10-19, 20-29, 30-39 utt.

Algoritma apraksts:

1. Apvienot dzimumus, saskaitot vērtības vecuma intervālos.
2. Aprēķināt kopējo mirušo skaitu visās vecuma grupās.
3. Katram vecuma intervālam aprēķinām proporciju = (skaits grupā / kopējais skaits) * 100


Summejam abu dzimumu skaitus
```{r, summ_sexes}
dati_kopa <- apvienoti_dati %>%
  select(-Sex) %>%       # atmet dzimumu
  summarise(across(everything(), sum, na.rm = TRUE))
```

Aprēķinam kopējo mirušo skaitu
```{r, sum_all}
total <- sum(dati_kopa)
```

Pārvēršam datus "long" formā un aprēķinām proporciju
```{r, proporcija}
proporcijas <- dati_kopa %>%
  pivot_longer(cols = everything(),
               names_to = "Vecuma_grupa",
               values_to = "Skaits") %>%
  mutate(Proporcija = Skaits / total * 100)
```


Rezultāts: 
```{r, proporcija_izvade}
proporcijas
```

```{r, proporcija_grafiks, echo = FALSE}
proporcijas <- proporcijas %>%
  mutate(Vecuma_grupa = factor(Vecuma_grupa,
                               levels = c("Vec0_4", "Vec5_9", "Vec10_14",
                                          "Vec15_19", "Vec20_24", "Vec25_29",
                                          "Vec30_34", "Vec35_39", "Vec40_44",
                                          "Vec45_49", "Vec50_54", "Vec55_59",
                                          "Vec60_64", "Vec65_69", "Vec70_74",
                                          "Vec75_79", "Vec80_84", "Vec85_89",
                                          "Vec90_94")))

ggplot(proporcijas, aes(x = Vecuma_grupa, y = Proporcija)) +
  geom_col(fill = "skyblue") +
  labs(
    title = "Mirušo sadalījums pa vecuma grupām (Graunta stilā)",
    x = "Vecuma grupa",
    y = "No 100 cilvēkiem mirušie"
  ) +
  theme_minimal(base_size = 14)  +
  theme(axis.text.x = element_text(angle = 45, hjust = 1))
```



# Trešais uzdevums 

No iegūtas histogrammas iegūt šobrīd dzīvojošo cilvēku vecumu spektru. 

1. Pārreiķināt uz sākotnējais skaits = 100.
3. Katram vecuma intervālam: proporciju (mirušo % no 100) atņemt to no “dzīvo” cilvēku skaita.
4. Pārrēķināt uz procentiem.


```{r, dzivie}
iedziv_spektrs <- proporcijas %>%
  mutate(Proporcija = Proporcija) %>%
  arrange(Vecuma_grupa) %>%
  # 2. Aprēķinām kumulatīvo summu (cik nomirst līdz attiecīgajam vecumam)
  mutate(Kumul_mirušie = cumsum(Proporcija),
         Dzīvi = 100 - Kumul_mirušie)
```

Rezultāts:

```{r, dzivie_res}
iedziv_spektrs
```



```{r, dzivie_grafiks, echo = FALSE}
ggplot(iedziv_spektrs, aes(x = Vecuma_grupa, y = Dzīvi)) +
  geom_bar(stat = "identity", fill = "steelblue") +
  labs(title = "Iedzīvotāju vecuma spektrs",
       x = "Vecuma grupa",
       y = "Dzīvo (% no 100)") +
  theme_minimal() +
  theme(axis.text.x = element_text(angle = 45, hjust = 1))

```


















