---
title: "15_2_Eurovision"
author: "Jekaterīna Butkeviča"
date: "`r Sys.Date()`"
output: word_document
---


## Uzdevums
Eirovīzijas dziesmu konkursa arhīvos ir sakrājusies bagātīga informācija par to, kā katras valsts klausītāji katru gadu ir balsojuši. Viegli pamanīt, ka balso
jumos izpaužas "kaimiņu būšana" - norvēģi labprāt balso par zviedriem un otrādi, par Balkāniem nemaz nerunāsim... 

1. Vai Jūs pratīsiet "izrakt" no datiem šīs "kaimiņu būšanas" skaitliskos lielumus? 
2. Un tad - "izlabot" balsošanas rezultātus, padarot tos "objektīvākus"?


## Dati

Paņēmu datus par pēdējo piecu gadu balsojumiem (2019.- 2024. gadi, izņemot 2020., no tajā gada Eirovīžija nenotika). Datus ņemu no šis vietnes: https://eurovisionworld.com/eurovision/.

Sākuma man bija matricas ar katras balsošanas valsti pret katru dalībvalsti katram gadam atsevisķi. Apvienoju datus un pārveršu garā formatā:

```{r dati, warning=FALSE, message=FALSE}
library(readxl)
library(dplyr)
library(tidyr)

file <- "Eurovision_points.xlsx"
years <- excel_sheets(file)

edata <- lapply(years, function(y){
  df <- read_excel(file, sheet = y)
  df_long <- df %>%
    pivot_longer(-1, names_to = "voter", values_to = "points") %>%
    rename(receiver = 1) %>%
    mutate(year = y)
  df_long
}) %>% bind_rows()

head(edata)
```

Tagad mums ir datu tabula, kur:

- `voter` – balsojošā valsts
- `receiver` – valsts, kas saņem punktus
- `points` – piešķirto punktu skaits
- `year` – gads


## Pirmais uzdevums – Kaimiņu būšana

Ir divi iespējami iemesli, kāpēc A valsts dod B valstij daudz punktu: A. Dziesma ir laba; B. Valsti ir kultūra tūvi/ saprotāmāki viens otrām/ labākas attiecības - kaimiņu efekts. Un iegūtie novērtējumi ir A + B kopā. Piemēram, ja Zviedrija regulāri uzstājas ar labam dziesmam un visi par to balso, tad augsts novērtējums Zviedrijai no Norveģijas nepierāda kaimiņu efektu.

Tad kaimiņu efektu var definēt kā lielākais punktu skaits, nekā šī valsts parasti dod citiem. Tādēļ aprēķinām novirzi no balsotāja vidējā:


```{r }
bias_norm <- edata %>%
  filter(!is.na(points)) %>%
  group_by(voter) %>%
  mutate(voter_mean = mean(points)) %>%
  ungroup() %>%
  mutate(bias = points - voter_mean)
```

Apreķinām vidējo novirzi pa valsts pariem un gadu skaitu, kuros valsts A ir balsojis par valsts B.

```{r}
# Aprēķinām vidējo bias pa pāriem un gadu skaitu
heat_data <- bias_norm %>%
  group_by(voter, receiver) %>%
  summarise(
    mean_bias = mean(bias),
    n_years = n(),
    .groups = "drop"
  )


```

Vizualizējam heatmap attēlā:

```{r}
ggplot(heat_data, aes(x = voter, y = receiver, fill = mean_bias)) +
  geom_tile(color = "white", na.rm = TRUE) +  # krāsas robežas ap šūnām
  scale_fill_gradient2(
    low = "blue",       # negatīvs bias = mazāk nekā parasti
    mid = "white",      # bias ~0 = norma
    high = "red",       # pozitīvs bias = vairāk nekā parasti
    midpoint = 0,
    na.value = "white"  # NA šūnas melnas
  ) +
  # NA krusts
  geom_point(
    data = subset(heat_data, is.na(mean_bias)),
    aes(x = voter, y = receiver),
    shape = 4,       # shape = 4 → krusts
    color = "gray",
    size = 3
  ) +
  labs(
    title = "Balsošanas novirze no balsotāja vidējā (n ≥ 2 gadi)",
    x = "Balsojošā valsts",
    y = "Saņēmēja valsts",
    fill = "Bias (punkti)"
  ) +
  theme_minimal() +
  theme(
    axis.text.x = element_text(angle = 90, size = 10, vjust = 0.5, hjust = 1),
    axis.text.y = element_text(size = 10),
    panel.grid.major = element_blank(),  # noņem major līnijas
    panel.grid.minor = element_blank(),  # noņem minor līnijas
    panel.background = element_rect(fill = "white"), # fona krāsa
    plot.background = element_rect(fill = "white")   # fona krāsa ap plotu
  )
```

Sarkanās krāsas norāda, ka valsts A dod valsts B vairāk punktu nekā parasti — tieši tas parāda kaimiņefektu. Zilās krāsas norāda, ka punktu skaits ir zem parastā.

##############################
##############################


## Otrais uzdevums – balsošanas rezultātu korekcija


```{r}
edata_corrected <- bias_norm %>%
  left_join(heat_data %>% select(voter, receiver, mean_bias),
            by = c("voter", "receiver")) %>%
  mutate(
    corrected_points = points - mean_bias
  )
```

corrected_points → objektīvāki punkti, kur noņemts pāru specifiskais bias

tagad:

ja dziesma ir laba → saņem daudz punktu no visiem

ja valsts ir kaimiņvalsts → netiek mākslīgi palielināti punkti



```{r}
top_countries <- edata_corrected %>%
  group_by(receiver) %>%
  summarise(total_points = sum(corrected_points, na.rm = TRUE)) %>%
  arrange(desc(total_points)) %>%
  head(10)

top_countries
```

















```{r}
corrected <- data_all %>%
  group_by(voter) %>%
  mutate(voter_mean = mean(points, na.rm = TRUE),
         corrected_points = points - voter_mean) %>%
  ungroup()
```


```{r}

pair_bias <- data_all %>%
  group_by(voter, receiver) %>%
  summarise(pair_mean = mean(points), .groups = "drop")

corrected2 <- data_all %>%
  left_join(pair_bias, by = c("voter", "receiver")) %>%
  mutate(corrected_points = points - pair_mean)
```









