---
title: "15_3_Studentu_atzimes"
author: "Jekaterīna Butkeviča"
date: "`r Sys.Date()`"
output: word_document
---


## Uzdevums

Ir dota Excel tabula, kas satur ap 350 studentu saņemtās atzīmes bakalaura un maģistra programmās 2000.-2007.gados. Kādus secinājumus no šiem datiem Jūs spēsiet izrakt? 
Es pats ar šo datu palīdzību pamatoju savu priekšlikumu turpmāk uzņemt maģistrantūrā bez konkursa nevis cilvēkus ar bakalaura darba atzīmēm 9 un 10, bet tos, kuriem vidējā svērtā atzīme UN bakalaura darba atzīme nav mazākas par 8.

## Dati

```{r dat}
library(readxl)
bak <- read_excel("studentu_sekmes2.xls", sheet = "sekmes_bak")
mag <- read_excel("studentu_sekmes2.xls", sheet = "sekmes_mag",  col_types = "text") #citādi rodas probleēma ar 6. kolonnu
```



### Datu tirīšana

```{r tir}
library(dplyr)
# Pārvēršam atzīmes par skaitļiem (izmetot 'ieskaite' un neesošas atzīmes)
bak_clean <- bak %>%
  mutate(ATZIME = as.numeric(as.character(BAK_ATZIME))) %>%
  filter(!is.na(ATZIME), ATZIME > 0)

mag_clean <- mag %>%
  mutate(ATZIME = as.numeric(as.character(MAG_ATZIME))) %>%
  filter(!is.na(ATZIME), ATZIME > 0)
```

### Bakalaura studiju programmas studenti

Pārbaudu vai studentu kodi sakrīt starp bakalaura un magistratūras studentiem.


```{r tets}
# Iegūstam unikālos kodus no abām kopām
length(bak_kodi <- unique(bak_clean$CILVEKS_CKODS))
length(mag_kodi <- unique(mag_clean$CILVEKS_CKODS))

# Atrodam kodus, kas ir abos sarakstos
length(kopejie_kodi <- intersect(bak_kodi, mag_kodi))
```

Uz acs man likas, ka kopīgu kodu nav, bet paveicas un 304 kodi pastāv gan vienā, gan otra datu tabulā. 


Un risinu visādas pa ceļam radušās peoblēmas ar aminīgu formātiem.

```{r join}
# 1. Sagatavojam bakalaura rādītājus
bak_studenti <- bak_clean %>%
  group_by(CILVEKS_CKODS) %>%
  summarise(
    VSA_BAK = weighted.mean(ATZIME, BAK_KURSA_KREDITI, na.rm = TRUE),
    BD_ATZIME = max(ifelse(grepl("Bakalaura darbs", BAK_KURSA_NOSAUKUMS, ignore.case = T), ATZIME, 0))
  ) %>%
  filter(BD_ATZIME > 0) # Redzu, ka daudziem bakalaura darba atzīme irr 0, tāpēc atlasu tikai tos, kam ir BD atzīme

# 2. Sagatavojam maģistra rādītājus (mērķa mainīgais)
mag_clean$MAG_KURSA_KREDITI <- as.numeric(mag_clean$MAG_KURSA_KREDITI)

mag_studenti <- mag_clean %>%
  group_by(CILVEKS_CKODS) %>%
  summarise(
    VSA_MAG = weighted.mean(ATZIME, MAG_KURSA_KREDITI, na.rm = TRUE)
  )

# 3. APVIENOJAM (Inner Join)
bak_studenti$CILVEKS_CKODS <- as.character(bak_studenti$CILVEKS_CKODS) 
mag_studenti$CILVEKS_CKODS <- as.character(mag_studenti$CILVEKS_CKODS) 

stud_merge <- inner_join(bak_studenti, mag_studenti, by = "CILVEKS_CKODS")
``` 

Vaicam eksperimentu "Vecā" vs "Pasniedzēja" sistēma

```{r}
# Definējam grupas
stud_merge <- stud_merge %>%
  mutate(
    Grupa = case_when(
      BD_ATZIME >= 9 ~ "Vecā (BD 9-10)",
      VSA_BAK >= 8 & BD_ATZIME >= 8 ~ "Pasniedzēja (VSA>=8 & BD>=8)",
      TRUE ~ "Citi"
    )
  )

# Salīdzinām vidējo sekmību maģistrantūrā
salidzinajums <- stud_merge %>%
  group_by(Grupa) %>%
  summarise(
    Studentu_Skaits = n(),
    Vid_Atzime_Magistratura = mean(VSA_MAG),
    Std_Novirze = sd(VSA_MAG)
  )

print(salidzinajums)



```

```{r kor}
# Korelācijas koeficienti (Lekcija 1)
cor_vsa <- cor(stud_merge$VSA_BAK, stud_merge$VSA_MAG)
cor_bd <- cor(stud_merge$BD_ATZIME, stud_merge$VSA_MAG)

print(paste("VSA korelācija ar Maģistra sekmēm:", round(cor_vsa, 3)))
print(paste("BD korelācija ar Maģistra sekmēm:", round(cor_bd, 3)))

# Regresijas modelis (Lekcija metodes1.pdf)
modelis <- lm(VSA_MAG ~ VSA_BAK + BD_ATZIME, data = stud_merge)
summary(modelis)
```





